【裁判字號】    90,判,756
【裁判日期】    900504
【裁判案由】    綜合所得稅
【裁判全文】
最  高  行  政  法  院  判  決                      九十年度判字第七五六號
    原      告  甲○○
                          送達.
                          號三.
    被      告  財政部臺灣省北區國稅局
    代  表  人  林吉昌
右當事人間因綜合所得稅事件，原告不服行政院中華民國八十八年十二月十八日台八
十八訴字第四五八一七號再訴願決定，提起行政訴訟。本院判決如左：
    主  文
原告之訴駁回。
訴訟費用由原告負擔。
    事  實
緣原告未依法辦理八十二年度綜合所得稅結算申報，被告依財政部賦稅署通報資料，
以原告及其配偶呂月桂八十二年度有營利所得、薪資所得及其他所得新臺幣（下同）
二、四○五、四三五元，除發單補徵當年度綜合所得稅計三四八、四○一元外，並依
行為時所得稅法第一百十條第二項規定，處罰鍰三一八、二○○元。原告不服，就其
他所得二、○○○、○○○元及罰鍰部分申請復查，未獲變更，一再訴願，遞遭決定
駁回，遂提起行政訴訟。茲摘兩造訴辯意旨於次：
原告起訴意旨及補充理由略謂：按未辦財團法人登記之祭祀公業處分公業之土地，將
所得價款分配予各派下員個人所有時，准免納綜合所得稅，有財政部民國八十年一月
十八日台財稅字第七九○六八七三八八號函釋示可稽。上開函釋，係參照鈞院七十九
年五月九日庭長、評事聯席會議決議：「未辦財團法人登記之祭祀公業財產係全體派
下員公同共有之財產，為財產權之一種，該公業處分公業之土地，即為公同共有人對
公同共有土地之處分，依所得稅法第四條第十六款規定，該所得應免納所得稅。」之
見解而作成，故上開函釋及鈞院之見解可作為一般公同共有人處分財產分配價款時，
免納所得稅之依據。本件原告係臺北縣淡水鎮○○路十五號「私建」鄞山寺信徒，有
寺廟登記證及信徒名冊可考。鄞山寺之財產為信徒公同共有，亦有鄞山寺規約可證。
鄞山寺前於八十二年間處分其名下之土地，而分配價款予信徒，該款既係鄞山寺出售
土地之分配款，而鄞山寺財產為全體信徒公同共有，依前開財政部函釋及鈞院決議之
見解，即屬公同共有人處分共有土地之所得，依所得稅法第四條第十六款規定免納綜
合所得稅，是該筆分配款自不屬原告之其他所得，當不生申報所得稅問題，尤無所謂
漏報可言。被告以依土地登記簿記載，系爭土地係登記於鄞山寺名下，應屬鄞山寺所
有，非信徒公同共有，且寺廟不屬於祭祀公業為由，而否認本件有前開財政部函釋之
適用。唯臺灣祭祀公業之土地，在登記簿上，其所有權人均登記為某某祭祀公業，仍
應按其實際上之法律關係定之，不能拘泥於土地登記簿之記載。鄞山寺雖非祭祀公業
，但鄞山寺為「私建」寺廟，依監督寺廟第三條第三款規定，由私人建立並管理之寺
廟，不適用寺廟監督條例之規定，內政部五十七年十二月二十六日台內民字第二九八
九二三號函亦為相同釋示。該條款所稱私人，非指一私人而言，集多數私人非以出捐
為目的，而以其個人私有財產建立寺廟而並管理者，均應適用該規定，司法院著有院
字第七一五號解釋可稽。因此私人建立並管理之私建寺廟，可自由處分其私有財產，
亦有司法院院字第八一七號解釋及內政部六十四年台內民字第六二五三一九號函可考
。查鄞山寺係由原告之先人及其他信徒之先人合計共二十一人共同出資建立並管理之
私建私廟，依照歷年來傳承慣例及規約，如有信徒遺欠時，雖可辦理繼接，但人數不
能增加，必須永遠維持二十一人，由該遺欠信徒之家屬自行推舉一人繼接為信徒。鄞
山寺不僅從未向外募款，更不曾接受香客之香油錢，故原告之先人數百年前出捐所購
置之土地，雖登記為鄞山寺名義，仍無礙於其私建。揆諸前述監督寺廟條例及司法院
院字第七一五號、八一七號解釋、鄞山寺規約，鄞山寺既為私建且由私人管理之寺廟
，則鄞山寺之財產即為信徒二十一人公同共有，得由信徒之決議為任意處分。從而，
鄞山寺信徒出售鄞山寺之土地，以所得價款分配信徒，即與一般私人出售土地無異，
除依法繳納土地增值稅外，不僅不生課徵財產交易所得稅問題，亦無從認鄞山寺信徒
所受分配之價款為其所得而必須課徵綜合所得稅之理。又具有權利能力資格者，只限
於人。人分自然人及法人。法人除法定法人如律師公會、農會、自治機關等外，依民
法第二十五條、第三十條規定，非經登記不具法人人格。臺灣之神明會、寺廟並非法
定法人，除非依照相關法律規定辦理財團法人或社團法人登記，不具法人資格，而不
具有權利義務（含法律上收受債權、清償債務）之能力。故鄞山寺無得為收受土地價
款，轉付原告之資格。由於日據時代，將臺灣之祭祀公業、神明會、寺廟等視為「事
實上之法人」（或稱習慣法上之法人）。因而法律上以具有人格看待，所以登記祭祀
公業、嘗、神明會、寺廟等得為不動產所有權之主體，將上開公業、神明會、寺廟之
不動產登記為公業、寺廟之名義所有。惟臺灣光復後，最高法院判例不認為公業、寺
廟為事實上之法人，寺廟、公業之財產認為係派下員或會員之公同共有，有最高法院
三十九年台上字第三六四號、三十七年上字第六○六四號、四十年台上字第九九八號
各判例：「其財產應為祭祀公業派下公同共有，不因土地登記簿記載其所有人名義為
祭祀公業，而異其性質」。上開判例雖僅例示「祭祀公業」，然祭祀公業與嘗、神明
會、寺廟在團體之法律觀念上並無不同，應一體通用，此所以司法行政部所編「臺灣
民事習慣調查報告」第六三六頁亦作相同之肯認。系爭土地係日據時代即登記為鄞山
寺所有，然依照上開判例要旨之法意，仍為鄞山寺所屬會員公同共有。其讓售以鄞山
寺名義便宜行事，否則無法辦理過戶登記，然而依照上開判例及上開權利能力之說明
，其出售人，在中華民國法律規定下，當然是原告等鄞山寺之公同共有人。公同共有
人出售土地，除繳納增值稅外，自無交易所得稅之可言。為此，請判決撤銷原處分及
一再訴願決定等語。
被告答辯意旨略謂：原告主張系爭所得取自鄞山寺出售土地分配款，依財政部八十年
一月十八日台財稅第七九○六八七三八八號函釋規定，屬公同共有性質，應免納綜合
所得稅云云。查本件鄞山寺係屬私建寺廟，此有卷附臺北縣政府寺廟登記證影本可稽
，並非前揭財政部函釋規定之祭祀公業，且原告為鄞山寺信徒，亦非祭祀公業之派下
員，其自無能比照援引，即無得予以免稅。另主張適用所得稅法第四條第十六款規定
，免納所得稅乙節；查所得稅法第四條第十六款所規定之免稅範圍為個人及營利事業
出售土地之所得方得以免納所得稅，而查本件系爭土地為鄞山寺所有，核非原告所有
，兩者本不相同，自無該項法條之適用，原告顯係誤解。綜上所述，原告之訴為無理
由，請判決駁回等語。
    理  由
本件被告代表人業已更換，被告陳明由新代表人林吉昌承受訴訟，於法無違，應予准
許，合先敘明。次按凡不屬於所得稅法第十四條第一項第一類至第八類之所得為其他
所得，以其收入總額減除成本及必要費用後之餘額為所得額，併計個人綜合所得總額
課徵綜合所得稅，為行為時所得稅法第十三條及第十四條第一項第九類所規定。又「
納稅義務人未依本法規定自行辦理結算申報，而經稽徵機關調，發現有依本法規定課
徵之所得額者，除依法核定補攻應納稅額久，應按補徵稅額處三倍以下之罰鍰。」復
為同法第一百十條第二項所明定。本件被告以原告及其配偶呂月桂八十二年度有營利
所得、薪資所得及其他所得計二、四○五、四三五元，已超過當年度規定之免稅額、
標準扣除額之合計數，而未依規定辦理綜合所得稅結算申報，除發單補徵當年度綜合
所得稅三四八、四○一元外，並依行為時所得稅法第一百十條第一項規定，處罰鍰三
一八、二○○元。原告不服，就其他所得二、○○○、○○○元（鄞山寺出售土地分
配所得款項）及罰鍰部分，申請復查結果，未獲變更，遂循序提起行政訴訟。主張：
原告係私建寺廟鄞山寺之信徒，該寺八十二年間處分所有土地，售地款依財政部八十
年一月十八日台財稅字第七九○六八七三八八號函釋，係屬公同共有人對公同共有土
地之處分，該寺將所得價款分配，依行為時所得稅法第四條第十六款規定應免納綜合
所得稅。被告不查鄞山寺規約明定該寺財產為信徒公同共有之約定，僅依土地登記簿
之記載，拒不適用財政部上開函釋，於法有違。況鄞山寺為私建之寺廟，不適用寺廟
監督條例之規定，依司法院院字第八一七號解釋及內政部六十四年台內民字第六二五
三一九號函釋意旨，其財產屬信徒公同共有，得由信徒決議處分之。再依最高法院相
關判例意旨，不認為寺廟具事實法人資格，其財產與祭祀公業相同，不因土地登記簿
記載其所有人為寺廟，而異其性質云云。經查原告八十二年度取自鄞山寺出售土地分
配所得款項計二、○○○、○○○元，為原告不爭之事實。次查，監督寺廟條例第三
條第三款所稱由私人建立並管理之寺廟，雖不限於私人之為一人，要必自始以自已所
有之意思建立寺廟並管理之，而非以捐助為目的者，始足當之。此觀司法院院字第七
一五號解釋「監督寺廟條例第三條第三款所稱之私人，非指一私人而言，集多數私人
，非以出捐為目的，而以個人私有財產建立寺廟並管理者，均應適用該條之規定。現
行法例對於僧道私人建立私有寺廟，並不禁止。如僧道不以出捐為目的而以其一私人
或集合多數人之個人私有財產建立寺廟並管理者，自應與一般私人同視。至同條例第
八條所稱之寺廟不動產及法物，係指歸屬於寺廟所有者而言，屬於僧道個人私有，不
適用該條之規定。」即明。最高法院二十八年上字第一四八○號判例亦採相同見解。
本件鄞山寺規約第十四條規定，該寺所有財產均係信徒出捐，且登記於鄞山寺名下，
依上說明，即非監督寺廟管理條例第三條第三款所稱由私人建立並管理者，自應適用
該條例第六條第一項規定，其財產為鄞山寺所有，非信徒公同有共有。鄞山寺之信徒
，於出資建立該寺廟時，如無出捐之意，而係約定為信徒公同共有，自應將所有財產
登記為信徒公同共有，何須逕行登記為該寺所有。原告提出附卷之「臺北縣淡水鎮私
建鄞山寺規約」，其第十四條雖約定該寺財產為全體信徒公同共有，惟該規約係八十
二年處分本件不動產後之八十六年十二月三十日始訂立，自不影響系爭不動產屬鄞山
寺所有之效力。鄞山寺之財產依監督寺廟管理條例第六條第一項歸該寺所有，與祭祀
公業財產係全體派下公同共有不同，本院七十九年五月九日庭長評事聯席會議決議、
財政部八十年一月十八日台財稅字第七九○六八七三八八號函釋及最高法院三十九年
台上字第三六四號、三十七年上字第六○六四號、四十年台上字第九九八號判例，關
於祭祀公業之決議、函釋、判例，於本件均無援用餘地。司法院院字第八一七號解釋
及內政部六十四年三月十九日民甲字第六二五三一九號函釋，係指監督寺廟管理條例
第三條第三款私人建立並管理之寺廟，可自由處分其財產，本件鄞山寺非屬該類寺廟
，自無上開解釋之適用。至行為時所得稅法第四條第十六款係規定個人及營利事業出
售土地之所得，得免納所得稅，系爭出售之土地係鄞山寺所有，並非原告所有，亦無
上開規定之適用，被告認原告取自鄞山寺出售土地分配取得款項，係其他所得，應併
課綜合所得稅，並非無據。又原告及其配偶八十二年度尚有營利、薪資、利息所得，
連同前述其他所得合計二、四○五、四三五元，而未辦結算申報，為原告所不爭執，
其違章事證明確，原核定予以併課其當年度綜合所得稅，並處以罰鍰，揆諸首揭規定
，並無不合，被告復查決定未准變更，一再訴願決定，遞予維持，俱無違誤。原告復
執前詞，提起本件訴訟，為無理由，應予駁回。
據上論結，本件原告之訴為無理由，爰依行政訴訟法施行法第二條、行政訴訟法第九
十八條第三項前段，判決如主文。
中    華    民    國     九十        年      五      月       四        日
                    最 高 行 政 法 院  第 一 庭
                                審 判 長 法  官      黃  綠  星
                                         法  官      彭  鳳  至
                                         法  官      蔡  進  田
                                         法  官      黃  璽  君
                                         法  官      廖  宏  明
右  正  本  證  明  與  原  本  無  異
                                         法院書記官  邱  彰  德
中    華    民    國     九十        年      五      月       四        日


司法院資訊處製作；財團法人民間司法改革基金會備份。
